【裁判字號】    90,上,1042
【裁判日期】    921216
【裁判案由】    分割共有物
【裁判全文】
台灣高等法院民事判決  九十年度上字第一○四二號
    上  訴  人  乙○○○
                甲○○○
    共      同
    訴訟代理人  吳武川律師
    上  訴  人  戊○○
                庚○○
                己○○
                丙○○○
                丁○○
    右  五  人
    訴訟代理人  金惠民律師
    上  訴  人  行政院退除役官兵輔導委員會
                （即王怡和之遺產管理人）
    法定代理人  楊德智
    訴訟代理人  李繼思
                郁有作
右當事人間分割共有物事件，上訴人對於中華民國八十七年五月十八日臺灣桃園地方
法院八十五年度訴字第九一○號第一審判決提起上訴，經本院於九十二年十月三十日
言詞辯論終結，判決如左：
    主      文
原判決第五項暨命訴訟費用負擔部分之裁判廢棄。
上訴人庚○○、戊○○、己○○應就與上訴人乙○○○、甲○○○公同共有坐落桃園
縣平鎮市○○○段一七九地號土地所有權應有部分二分之一部分，辦理分割為分別共
有，上訴人庚○○、戊○○、己○○所有權應有部分各十八分之一，上訴人乙○○○
、甲○○○所有權應有部分各六分之一。
兩造共有坐落桃園縣平鎮市○○○段一七九地號土地，地目建，面積七一三平方公尺
，按附圖所示方法分割：Ａ部分一一八、八三平方公尺分歸由庚○○、戊○○、己○
○三人依應有部分各三分之一維持共有，Ｂ部分二二八、九七平方公尺及Ａ１部分八
、七平方公尺土地分歸乙○○○、甲○○○依應有部分各二分之一維持共有，Ｃ部分
一七、八二平方公尺分歸行政院退除役官兵輔導委員會管理之王怡和遺產所有，並由
丁○○、丙○○○共同補貼行政院退除役官兵輔導委員會管理王怡和遺產新台幣貳萬
元，Ｄ部分一六九、三四平方公尺分歸丁○○所有，Ｅ部分一六九、三四平方公尺分
歸丙○○○所有。
上訴人庚○○、戊○○、己○○應將附圖Ａ１部分土地上地上物拆除，將土地交付乙
○○○、甲○○○。
第一、二審訴訟費用由乙○○○、甲○○○負擔一六０分之五十四、庚○○、戊○○
、己○○負擔一六０分之二十六，丁○○、丙○○○負擔一六○分之七十六，行政院
退除役官兵輔導委員會由王怡和遺產負擔一六○分之四。
    事實及理由
一、本件分割共有物事件，係固有必要共同訴訟，訴訟標的，對於共同訴訟之各人，
    必須合一確定，共同訴訟人中一人之行為，有利益於共同訴訟人者，其效力及於
    全體，民事訴訟法第五十六條第一項第一款定有明文，原審被告鍾順妹、戊○○
    、庚○○、己○○、鍾金燦、黃鍾阿玉、胡甜妹、鍾完等不服原判決聲明上訴（
    見本院八十七年上字第一五五七號卷第十二頁），依前揭法條規定，效力及於全
    體，其餘未上訴之原審被告者，均視同上訴，耑先敘明。
二、本件兩造當事人上訴後，因繼承、贈與等，致本件分割土地之所有權迭有變動，
    如附表所示，兩造同意新所有權人先後分別承當（受）訴訟如下：
  (一)原審被告鍾完、黃鍾阿玉於八十七年七月三十日各贈與應有部分四十分之一與鍾
    明漢、丁○○二人，有土地登記簿謄本可按（見本院八十七年上字第一五五七號
    卷第四十九頁），鍾明漢、丁○○於八十七年十一月十七日聲明承當訴訟。
  (二)原審被告鍾新妹於八十六年一月三日死亡，而由胡秋華、胡世明、胡美珠、胡美
    鳳、胡美蘭、鍾水榮、鍾榮貴、胡甜妹繼承（見原審卷二後附卷第二十一頁），
    胡秋華等八人於八十八年一月五日贈與應有部分八十分之一與鍾明漢、丁○○，
    有土地登記簿謄本在卷可按（見原審卷二後附卷第三十八至四十頁），並由鍾明
    漢、丁○○聲明承當訴訟。
  (三)鍾明漢於八十九年五月十五日死亡而由妻丙○○○繼承，並由丙○○○聲明承受
    訴訟。
  (四)丁○○、丙○○○復於九十年十一月八日聲明承當原審被告鍾順妹、鍾炳欽、鍾
    炳安、鍾其祥、鍾炳棍、溫梅英、溫貴禎、溫秋香、鍾金燦等人（見本院卷第三
    十五頁）之訴訟。
  (五)本件分割土地之所有權人目前之變動為乙○○○、甲○○○、庚○○、戊○○、
    己○○五人公同共有所有權應有部分二分之一，丁○○、丙○○○所有權應有部
    分各一六○分之三十八，行政院退除役官兵輔導委員會管理被繼承人王怡和遺產
    （土地仍登記於王怡和被繼承人鍾蘭名下）所有權應有部分則為四十分之一，有
    土地登記簿謄本在卷可憑。
三、上訴人行政院退除役官兵輔導委員會（以下簡稱退輔會，即本件分割土地之共有
    人王怡和之遺產管理人）法定代理人變更為楊德智，上訴人乙○○○、甲○○○
    （以下簡稱乙○○○等二人）聲請其承受訴訟，核無不合。
四、上訴人乙○○○等二人主張因其被繼承人鍾敬堂遺有本件分割土地所有權應有部
    分二分之一，由乙○○○等二人及鍾鴻教共三人繼承，嗣鍾鴻教去世，由其子女
    即上訴人庚○○、戊○○、己○○三人（以下簡稱庚○○等三人）繼承，兩造並
    無不得分割遺產之約定，乙○○○等二人乃追加請求上訴人庚○○等三人，就系
    爭土地分割遺產為分別共有，上訴人庚○○等三人所有權應有部分各十八分之一
    ，乙○○○等二人所有權應有部分各為六分之一，按「訴狀送達後，原告不得將
    原訴變更或追加他訴。但有下列各款情形之一者，不在此限：(一)被告同意者。(二)
    請求之基礎事實同一者。」、「訴之變更或追加，非經他造同意，不得為之。但
    第二百五十五條第一項第二款至第六款情形，不在此限。」，民事訴訟法第二百
    五十五條第一項第一款、第二款、第四百四十六條第一款分別定有明文。核上訴
    人乙○○○等二人追加請求上訴人庚○○等三人分割遺產，為上訴人即對造庚○
    ○等三人同意（見本院卷二第二七一頁），且請求之基礎事實同一，於法並無不
    合，併此敘明。
五、上訴人乙○○○等二人起訴主張：坐落桃園縣平鎮市○○○段一七九地號面積七
    百一十二平方公尺土地（以下簡稱系爭土地）為其等與上訴人庚○○等三人與其
    餘原審被告鍾順妹等人共有，應有部分如原審判決附表所示（上訴後，系爭土地
    共有人因贈與、繼承等法律關係變動為僅餘兩造當事人八人，應有部分，已如理
    由二之(五)所述），上訴人退輔會為共有人王怡和（即土地登記所有權人鍾蘭之繼
    承人）之遺產管理人；且兩造間對系爭土地並無不為分割之約定，亦無因使用目
    的不能分割之情形，然因部分共有人已在土地上有建物，致未能達成基地分割之
    協議。然按各共有人，得隨時請求分割共有物。但因物之使用目的不能分割或契
    約訂有不分割之期限者，不在此限，且共有物之分割，依共有人協議之方法行之
    。分割之方法，不能協議決定者，法院得因任何共有人之聲請，以裁判分割，民
    法第八百二十三條第一項、第八百二十四條第一項、第二項定有明文。因上訴人
    乙○○○等二人，及上訴人庚○○等三人均分別陳明願依應有部分比例繼續保持
    共有，分割方案請求如附圖所示(一)Ａ部分由上訴人庚○○、戊○○、己○○依應
    有部分比例保持共有，(二)Ａ１部分及Ｂ部分由上訴人乙○○○、甲○○○依應有
    部分比例保持共有，(三)Ｃ部分分歸由退輔會所有，(四)Ｄ、Ｅ部分由上訴人丁○○
    、丙○○○依應有部分保持共有，另Ａ１部分及Ｂ部分既分歸由上訴人乙○○○
    、甲○○○取得，上訴人庚○○等三人自應將占有Ａ１部分之地上物予以拆除，
    將土地交付與上訴人乙○○○等二人。爰聲明：(一)原判決第五項廢棄。(二)上訴人
    庚○○、戊○○、己○○應就坐落桃園縣平鎮市○○○段一七九地號土地與上訴
    人乙○○○、甲○○○公同共有二分之一部分，辦理分割為分別共有，上訴人庚
    ○○、戊○○、己○○應有部分各十八分之一。上訴人乙○○○、甲○○○所有
    權應有部分各六分之一。(三)廢棄部分，分割方案為如附圖所示Ａ部分分歸由庚○
    ○等三人各依應有部分比例維持共有，Ａ１部分及Ｂ部分由上訴人乙○○○、甲
    ○○○依應有部分比例保持共有，Ｃ部分分歸由退輔會所有，Ｄ、Ｅ部分由上訴
    人丁○○、丙○○○依應有部分保持共有，上訴人庚○○、戊○○、己○○，應
    將Ａ１之地上物拆除，將土地返還上訴人乙○○○等二人。(四)駁回上訴人庚○○
    、戊○○、己○○、丁○○、丙○○○、退輔會之上訴。
六、上訴人庚○○等三人、丁○○、丙○○○則以同意分割，且因丁○○、丙○○○
    依法取得其他原審被告黃鍾阿玉、鍾順妹、鍾完、鍾新妹、鍾炳欽、鍾炳安、鍾
    其祥、鍾炳棍、溫梅英、溫貴禎、溫秋香、鍾金燦、歐陽鍾富美等人所有權應有
    部分，故共有人應有部分土地面積微小，分割結果勢必形成畸零地，無法建築，
    故予以變賣情形已不存在，自應以原物分配，另佐以差額補償為宜，如附圖所示
    Ａ、Ａ１部分分歸由上訴人庚○○、戊○○、己○○、依應有部分比例保持共有
    ，因Ａ１部分雖係屋簷，若拆除仍有影響使用，故由上訴人庚○○等三人依公告
    地價補償上訴人乙○○○、甲○○○，Ｂ部分由上訴人乙○○○、甲○○○依應
    有部分比例保持共有，Ｃ部分分歸退輔會所有，Ｄ、Ｅ部分則分歸上訴人丁○○
    、丙○○○所有，惟因退輔會分得之土地位處後方，上訴人丁○○、丙○○○二
    人同意補償新台幣（下同）二萬元予退輔會，爰聲明：(一)原判決廢棄。
    (二)兩造共有坐落桃園縣平鎮市○○○段一七九地號土地，地目建，面積七百一十
    三平方公尺，如附圖所示Ａ部分由上訴人庚○○、戊○○、己○○、依應有部分
    比例保持共有，Ａ１部分由上訴人庚○○等三人依公告地價補償上訴人乙○○○
    等二人，Ｂ部分由上訴人乙○○○、甲○○○保持共有，Ｃ部分分歸由退輔會所
    有，Ｄ、Ｅ部分由上訴人丁○○、丙○○○應有部分之比例以原物分割。(四)駁回
    乙○○○、甲○○○上訴。
七、退輔會則以對共有物分割、分割方案、及上訴人丁○○、丙○○○二人同意補償
    二萬元予退輔會均無意見，爰聲明(一)原判決廢棄。(二)對於分割方法沒有意見。(三)
    駁回乙○○○、甲○○○之上訴。
八、上訴人乙○○○等二人起訴主張系爭土地為其等與上訴人戊○○、庚○○、己○
    ○與原審被告鍾順妹等人共有，應有部分如原審判決附表所示，上訴後，土地所
    有權發生部分變動，共有人僅餘兩造當事人八人，上訴人乙○○○等二人與上訴
    人庚○○等三人係公同共有所有權應有部分二分之一，王怡和（鍾蘭之繼承人）
    、丁○○、丙○○○所有權應有部分分別為四十分之一、一百六十分之三十八、
    一百六十分之三十八，已如前述，上訴人退輔會為共有人王怡和之遺產管理人；
    業據其提出
    三二號裁定為證（見原審卷一第三十四頁、本院卷二第一五八頁），且為上訴人
    庚○○等三人、丙○○○、丁○○、退輔會所不爭執，自堪信為真實。
九、上訴人乙○○○等二人復主張被繼承人鍾敬堂遺留系爭土地所有權應有部分二分
    之一，由乙○○○等二人及鍾鴻教三人繼承，嗣鍾鴻教去世，由其子女即上訴人
    庚○○、戊○○、己○○三人繼承，兩造並無不得分割遺產之約定，有繼承系統
    表及土地登記簿謄本可按（見本院卷二第二五二、九十二、九十三頁），且為上
    訴人庚○○等三人不爭執，按「繼承人得隨時請求分割遺產，但法律另有規定或
    契約另有訂定者，不在此限。」，民法第一千一百六十四條前段定有明文，故上
    訴人乙○○○等二人請求上訴人庚○○等三人就系爭土地公同共有部分分割遺產
    為分別共有，上訴人庚○○等三人所有權應有部分各十八分之一，乙○○○等二
    人所有權應有部分各為六分之一，為有理由，應予准許。
十、又按各共有人均得隨時請求分割共有物，但因物之使用目的不能分割或契約訂有
    不分割之期限者，不在此限，民法第八百二十三條第一項定有明文；又共有物之
    分割方法不能協議決定者，得聲請法院裁判定之，同法第八百二十四條第二項亦
    定有明文。查兩造共有系爭土地，並無因物之使用目的不能分割或約定不為分割
    之情形，以及兩造雖均同意原物分割，惟就分割方法不能達成協議之事實，亦為
    兩造所不爭執，則上訴人乙○○○等二人訴請裁判分割，自屬有據。
十一、次按分割共有物，以消滅共有關係為目的，法院裁判分割共有土地時，除因該土
    地內部分土地之使用目的不能分割（如為道路）或部分共有人仍願維持其共有關
    係，應就該部分土地不予分割或准該部分共有人成立新共有關係外，應將土地分
    配於各共有人單獨所有（最高法院六十九年台上字第一八三一號判例參照），則
    上訴人乙○○○等二人及上訴人庚○○等三人均分別陳明願依應有部分比例繼續
    保持共有，乃應依伊等之應有部分維持共有，而系爭土地面積共七百十三平方公
    尺，上訴人乙○○○等二人應有部分各六分之一，共三分之一，應分得二三七、
    六七平方公尺，而庚○○等三人應有部分各十八分之一，共六分之一，應分得一
    一八、八三平方公尺，退輔會管理王怡和遺產應有部分四十分之一，應分得一七
    、八二平方公尺，丁○○、丙○○○應有部分各為一六０分之三十八，均應分得
    一六九、三四平方公尺，此為兩造所不爭執，是兩造共有之系爭土地分割面積應
    依此分配。而附圖所示Ａ、Ａ１部分土地上有庚○○等三人所有之房屋，然依庚
    ○○等三人所有權應有部分比例分配僅能分得Ａ部分土地，其房屋占用Ａ１部分
    土地者為屋簷部分，業經本院勘驗現場無誤，有筆錄及測量成果圖附卷可按（見
    本院卷二第一五六至一六七頁），並據庚○○等三人陳稱無誤。另兩造同意Ｂ部
    分土地分歸為乙○○○等二人所有（惟依其所有權應有部分比例分配應分得Ｂ及
    Ａ１部分），Ｄ、Ｅ部分分歸丁○○、丙○○○所有，Ｃ部分分歸退輔會管理王
    怡和遺產所有，丁○○、丙○○○並陳明同意補貼退輔會二萬元，退輔會就分得
    Ｃ部分及由分得前方Ｄ、Ｅ部分土地之丁○○、丙○○○補貼二萬元等亦無意見
    （見本院卷二第二八九、二七一頁）。雖庚○○等三人主張Ａ１部分之屋簷拆除
    ，對房屋之維謢、整修上，多少會有影響，希望能夠將Ａ１部分土地，分歸伊等
    三人共有，由伊等向乙○○○等二人價購云云，惟本院斟酌拆除屋簷部分，尚不
    影響房屋之使用，且系爭房屋業已老舊，為庚○○等三人所不爭執，自無必要遷
    就老舊房屋屋簷而將該部分占用土地分歸予庚○○等三人，故乙○○○等二人主
    張附圖Ｂ及Ａ１部分分歸為其等二人，為有理由，爰將附圖Ａ部分土地分歸由庚
    ○○等三人依應有部分比例保持共有，Ｂ部分及Ａ１部分土地分歸乙○○○等二
    人依應有部分比例保持共有，Ｃ部分分歸退輔會所管理王怡和遺產所有，Ｄ部分
    分歸丁○○所有，Ｅ部分分歸丙○○○所有，並由丁○○、丙○○○共同補貼退
    輔會二萬元。又Ａ１部分既分歸乙○○○等二人所有，則伊等二人請求庚○○等
    三人將Ａ１部分土地上之地上物拆除將土地交付乙○○○等二人，為有理由，亦
    應准許。
十二、綜上所述，上訴人主張原物分割，庚○○等三人應將附圖Ａ１部分土地上之地上
    物拆除，將土地交付予分得該土地之乙○○○等二人，及追加訴請庚○○等三人
    分割遺產，均為可採，上訴人庚○○等三人上訴主張原物分割亦為有理由，本院
    審酌前述各情，爰將附圖Ａ部分土地分歸由庚○○等三人依應有部分例各三分之
    一保持共有，Ｂ部分及Ａ１部分土地分歸乙○○○等二人依應有部分各二分之一
    比例保持共有，Ｃ部分分歸退輔會管理王怡和遺產所有，Ｄ部分分歸丁○○所有
    ，Ｅ部分分歸丙○○○所有，並由丁○○、丙○○○共同補貼退輔會管理王怡和
    遺產二萬元，庚○○等三人並應將Ａ１部分土地上地上物拆除將土地交付乙○○
    ○等二人。原審（除確定部分外）雖准許裁判分割，惟分割方法係將共有物予以
    變價，將價金依應有部分分配予共有人全體，尚有未洽，上訴人均指摘原判決不
    當，求予廢棄，為有理由，爰判決如主文第三項所示。
十三、兩造其餘之攻擊或防禦方法，及未經援用之證據，經本院斟酌後，認為均不足以
    影響本判決之結果，自無一一詳予論駁之必要。又本件共有土地之分割，兩造均
    蒙其利，庚○○等三人雖就分割方法有爭議，惟尚屬防衛其權利之必要行為，應
    由兩造依應有部分之比例負擔訴訟費用，併此敘明。
十四、據上論結，本件兩造上訴、乙○○○等二人追加之訴均為有理由，依民事訴訟法
    第四百五十條、第七十八條、第八十一條第二款，判決如主文。
中      華      民      國    九十二    年    十二    月     十六       日
                                民事第十五庭
                                    審判長法  官  劉  靜  嫻
                                          法  官  吳  光  釗
                                          法  官  李  錦  美
正本係照原本作成。
如不服本判決，應於收受送達後二十日內向本院提出上訴書狀，其未表明上訴理由者
，應於提出上訴後二十日內向本院補提理由書狀（均須按他造當事人之人數附繕本）
上訴時應提出委任律師或具有律師資格之人之委任狀；委任有律師資格者，另應附具
律師資格證書及釋明委任人與受任人有民事訴訟法第四百六十六條之一第一項但書或
第二項（詳附註）所定關係之釋明文書影本。
中      華      民      國    九十二    年     十二     月     十八     日
                                          書記官  明  祖  全
附註：
民事訴訟法第四百六十六條之一（第一項、第二項）：
對於第二審判決上訴，上訴人應委任律師為訴訟代理人。但上訴人或其他法定代理人
具有律師資格者，不在此限。
上訴人之配偶、三親等內之血親、二親等內之姻親，或上訴人為法人、中央或地方機
關時，其所屬專任人員具有律師資格並經法院認為適當者，亦得為第三審訴訟代理人
。


司法院資訊處製作；財團法人民間司法改革基金會備份。
